---
title: "Cox analysis"
date: "`r format(Sys.time(), '%d %B, %Y')`"
output: 
  html_notebook: 
    toc: yes
    toc_float: true
---

# Objetivos
## OBJETIVO GENERAL
Determinar	los	factores	que	intervienen	en	el	pronóstico	de	sobrevida	pulpar	de	dientes	
permanentes	 con	 desarrollo	 radicular	 incompleto	 que	 sufren	 algún	 tipo	 de	 fractura	
coronaria.	

## OBJETIVOS ESPECÍFICOS
  - Determinar	 si	 la	 presencia	 de	 malos	 hábitos,	 traumatismos	 repetidos	 y	 control inadecuado	 de	 la	 higiene	 (por	 sí	 solos	 o	 asociados)	 influyen	 en	 el	 pronóstico	 de sobrevida	pulpar	de	dientes	permanentes	con	desarrollo	radicular	incompleto	que sufren	fracturas	coronarias.	
  - Obtener	un	orden	de	relevancia	de	los	factores	que	intervienen	en	el	pronóstico	de sobrevida	de	dientes	permanentes	con	desarrollo	radicular	incompleto	que	sufren fracturas	coronarias.	
  - Generar	 un	 protocolo	 de	 abordaje	 de	 dientes	 permanentes	 con	 desarrollo	radicular	incompleto	que	sufren	fracturas	coronarias.
  
# Paquetes

```{r paquetes varios, include = F, echo = F, eval=FALSE}
Packages <- c("tidyverse", "forcats", "stringr", "broom", "lubridate")
lapply(Packages, library, character.only = TRUE)
rm(Packages)



```
## Paquetes específicos

```{r survival, eval=FALSE}
library(survival) # for computing survival analyses
library(survminer) # for visualizing survival analysis results
library(ggfortify) # nice plot of survival function
```


# Dataset

```{r read df}
df <- read_csv(sprintf("https://docs.google.com/spreadsheets/d/e/2PACX-1vSHQ17f-felEDBHEx2uz0Jjst-_z6wHTfB7hSFHD1iX8XWwd6GYTOYBo5F8DXjLGdxpTk9BqUt_M0lG/pub?gid=1995037555&single=true&output=csv"))
glimpse(df) 
```

## Data manipulation

Creo una nueva variable: status

Pronóstico	pulpar:	Variable	dependiente.	Evaluado	con	radiografía	periapical.	
   - **Buen	pronóstico**:	(PS)	sobrevivencia	de	la	Pulpa	
      - Sin	cambio	radiográfico,	signos	clínicos	de	vitalidad	pulpar.	
      - PCO:	obliteración	del	conducto	pulpar.	
      - Detención	 del	 crecimiento	 radicular,	 conducto	 pulpar	 normal,	 longitud	
radicular	disminuida	en	comparación	con	el	homólogo.


   - **Mal	 pronóstico**:	 (PN)	 necrosis	 pulpar,	 observando	 amplitud	 del	 conducto	radicular,	espesor	disminuido	de	paredes	radiculares	con	o	sin	lesión	apical
        - Desarrollo	radicular	completo,	con	tratamiento	de	endodoncia.	
        - Detención	del	crecimiento	radicular,	con	tratamiento	de	endodoncia.	

Entonces


**Sobrevida si**
  - PCO
  - Detención crecimiento radicular, pulpa vital
  - Sin cambio rx


**Sobrevida no**
  - Desarrollo Radicular completo, con endodoncia 
  - Detención crecimiento radicular, con endodoncia 




## Variables importantes

 - tiempo
 - evento
 - independientes


### Tiempo 

 cambio las fechas a aaaa/mm/dd y calculo la diferencia en **semanas**
```{r tiempo en semanas}
df <- df %>% 
  mutate(
    `FECHA TRAUMATISMO` = dmy(`FECHA TRAUMATISMO`), 
    `FECHA SOBREVIDA` = dmy(`FECHA SOBREVIDA`), 
    `FECHA DE NACIMIENTO` = dmy(`FECHA DE NACIMIENTO`)
  )

# creo time y edad

df <- df %>% 
  mutate(
    time = difftime(`FECHA SOBREVIDA`, `FECHA TRAUMATISMO`, units = "weeks") / 52.25, 
    edad =  difftime(`FECHA TRAUMATISMO`, `FECHA DE NACIMIENTO`, units = "weeks")/52.25 # edad en años
  )



```

### Eventos
Creo una nueva variable que será el **evento** = 1 (si) en caso que haya algo negativo y no (0) en caso que no haya pasado nada malo

```{r creo var evento}
df <-  df %>% 
  mutate(
    Evento = case_when(
      `SOBREVIDA PULPAR` == "PCO" |
        `SOBREVIDA PULPAR` == "Detención crecimiento radicular, pulpa vital" |
        `SOBREVIDA PULPAR` == "Sin cambio rx" ~ 0, 
      TRUE ~ 1

    )
  )



```
Veo cuantos eventos hay 

```{r cuantos eventos?}
table(df$Evento)
```



## Dataset clean
CORREGIDO Hay dos valores negativos, mientras los elimino


 which(df$time > 0)
 df[df$time < 0, ] # ubico a la que es menor
 df$time
 df[df$time < 1, ]
 df <- df[-c(65), ] # elimino la 65 mientras tanto VERIFICAR!!!!

 which(df$edad < 0)
 df[df$edad < 1, ] # hay uno que tiene edad negativa, verificar, mientras lo saco del análisis
 df <- df[-c(77), ]




# Survival analysis

Creo el objeto estándar de sobrevida 

```{r objeto de sobrevida}
km <-  with(df, Surv(time, Evento == 1))
head(km, 50)
```

## Análisis de Kaplan Meier

Ahora el análisis de KM

```{r analisis KM}
km_fit <- survfit(Surv(time, Evento) ~ 1, data = df)
summary(km_fit)
```

Estos datos se leen de la siguiente manera: 

  - en la columna time aparece el tiempo. Este es el eje X del gráfico; 
  - en n.risk el n de individuos en riesgo;
  - en n.event la cantidad de eventos en ese período;
  - en survival la función de sobrevida. Corresponde al eje Y del gráfico; 
  - luego el error std y los intervalos de confianza, que aparecen marcados en tono gris. 
  
```{r ver el km}
km_fit


```



```{r KM plot}
autoplot(km_fit, 
         main = "Análisis de sobrevida Kaplan Meier para estado pulpar",
         xlab = "Años", ylab = "Probabilidad de sobrevida")
```

Ahora examino por algunas variables: sexo, dgo del trauma

```{r por sexo}

autoplot(
  survfit(Surv(time, Evento) ~ GÉNERO, data = df), 
         main = "Análisis de sobrevida Kaplan Meier para estado pulpar por sexo",
         xlab = "Años", ylab = "Probabilidad de sobrevida"
)
```

```{r por diagnostico}
autoplot(
  survfit(Surv(time, Evento) ~ DIAGNÓSTICO, data = df), 
          main = "Análisis de sobrevida Kaplan Meier para estado pulpar por tipo de trauma",
         xlab = "Años", ylab = "Probabilidad de sobrevida"
)
```



## Análisis de Cox


El propósito del modelo de Cox es evaluar simultáneamente el efecto de varios factores en la supervivencia. Nos permite examinar cómo diversos influyen en la tasa de un evento en particular que ocurre (por ejemplo, infección, muerte) en un momento particular. Esta tasa se conoce comúnmente como la tasa de riesgo (hazard rate). Las variables (o factores) del predictor generalmente se denominan covariables en la literatura de análisis de supervivencia.



h(t)=h0(t)×exp(b1x1+b2x2+...+bpxp)
h(t)=h0(t)×exp(b1x1+b2x2+...+bpxp)

donde,

  - **t** representa el tiempo de supervivencia
  - **h (t)** h (t) es la función de riesgo determinada por un conjunto de covariables p (x1, x2, ..., xpx1, x2, ..., xp)
  - **los coeficientes** (b1, b2, ..., bpb1, b2, ..., bp) miden el impacto (es decir, el tamaño del efecto) de las covariables.
el término h0h0 se llama riesgo de referencia. Corresponde al valor del peligro si todos los xixi son iguales a cero (la cantidad exp (0) es igual a 1). La 't' en h (t) nos recuerda que el peligro puede variar con el tiempo.

El modelo de Cox se puede escribir como una regresión lineal múltiple del logaritmo del peligro en las variables xixi, con el riesgo de la línea de base como un término de "intercepción" que varía con el tiempo.

Las cantidades exp (bi) exp (bi) se denominan relaciones de riesgo (HR). Un valor de bibi mayor que cero, o equivalente a una razón de riesgo mayor que uno, indica que a medida que el valor de la novena covariable aumenta, el riesgo de evento aumenta y, por lo tanto, la duración de la supervivencia disminuye.

Dicho de otra manera, una razón de riesgo superior a 1 indica una covariable que está asociada positivamente con la probabilidad del evento y, por lo tanto, está asociada negativamente con la duración de la supervivencia.

En resumen,

HR = 1: sin efecto
HR < 1: reducción en el riesgo
HR > 1: aumento de riesgo




```{r Cox}

res.cox1 <- coxph(km ~ 
                    edad + 
                    `DIENTE AFECTADO` +
                    GÉNERO + 
                    DIAGNÓSTICO + 
                    `TRAUMATISMO REPETIDO` +
                    `TRAUMATISMO PREVIO`,
                  data =  df)


```


Chequeo por si se viola el riesgo proporcional (constante HR en el tiempo)

```{r}
(res.zph1 <- cox.zph(res.cox1))
```

No se viola, así que estamos OK

Ahora examino con detalle el modelo de Cox

```{r}
summary(res.cox1)
```
Esto se lee de la siguiente manera

individuos que tienen más edad tienen más probabilidad (0.4841) de tener el evento, mientras que ser sexo masculino disminuye el riesgo (-0.0337) de tener el evento. 

¿Cuanto?

UN aumento de Edad aumenta un 62% el riesgo de tener el evento, con un ic95% entre 05% y 149% (restale uno a los coeficientes)




```{r}
cox_fit <- survfit(res.cox1)
autoplot(cox_fit)
```

```{r}


aa_fit <-aareg(Surv(time, Evento) ~ 
                 `DIENTE AFECTADO` +
                    GÉNERO + 
                    DIAGNÓSTICO + 
                    `TRAUMATISMO REPETIDO` +
                    df$`TRAUMATISMO PREVIO`,
                  data =  df)

autoplot(aa_fit)
```


# Referencias

https://www.openintro.org/download.php?file=survival_analysis_in_R&referrer=/stat/surv.php

https://courses.nus.edu.sg/course/stacar/internet/st3242/handouts/notes3.pdf


